【裁判字號】    98,交聲,2630
【裁判日期】    980820
【裁判案由】    聲明異議
【裁判全文】
臺灣臺中地方法院交通事件裁定        98年度交聲字第2630號
原處分機關  交通部公路總局臺中區監理所
異  議  人
即受處分人  甲○○
上列異議人即受處分人因違反道路交通管理處罰條例案件，對於
交通部公路總局臺中區監理所民國98年7月31日所為之裁決（中
監違字第裁60－HC0000000號裁決書），聲明異議，本院裁定如
下：
    主    文
原處分關於裁處罰鍰新臺幣肆萬伍仟元部分撤銷。
前項撤銷部分，甲○○不罰。
    理    由
一、原處分機關略以：異議人即受處分人（下稱受處分人）甲○
    ○於民國97年4月30日16時27分許，駕駛車牌號碼JCJ－126
    號重機車，在臺中縣梧棲鎮○○路與大智路口，因「駕駛人
    經梧棲童綜合醫院抽血檢測酒精濃度達239.8mg/dl，相當吹
    氣法1.20mg/l，超過標準值0.25mg/l」違規事實，經臺中縣
    警察局清水分局梧棲分駐所員警舉發後，爰於98年7月31日
    依道路交通管理處罰條例第35條第1項第1款之規定，裁處罰
    鍰新臺幣（下同）4萬5千元，並吊扣駕駛執照12個月，施以
    道安講習等語。
二、聲明異議意旨略以：依據行政罰法第26條規定，一行為同時
    觸犯刑事法律及違反行政法上義務規定者，依刑事法律處罰
    之。本件業經臺灣臺中地方法院檢察署為緩起訴處分，並已
    向中華傳愛社區服務協會繳納5萬元在案，而監理機關復向
    伊處罰行政罰鍰4萬5千元，並執行吊扣駕照，實無再一事二
    罰處行政罰之必要，爰聲明異議，請求撤銷原處分有關行政
    罰鍰4萬5千元等語。
三、按汽車駕駛人，駕駛汽車經測試檢定有酒精濃度超過規定標
    準之情形者，處新臺幣1萬5千元以上6萬元以下罰鍰，並當
    場移置保管該汽車及吊扣其駕駛執照1年；因而肇事致人受
    傷者，並吊扣其駕駛執照2年；致人重傷或死亡者，吊銷其
    駕駛執照，並不得再考領，道路交通管理處罰條例第35條第
    1項第1款定有明文。惟依95年2月5日正式施行之行政罰法第
    26條第1項規定：「一行為同時觸犯刑事法律及違反行政法
    上義務規定者，依刑事法律處罰之。但其行為應處以其他種
    類行政罰或得沒入之物而未經法院宣告沒收者，亦得裁處之
    。」此乃一行為同時造成刑罰法律與行政秩序罰規定發生競
    合適用之關係時，基於「一事不二罰」之法理，經由立法程
    序確立應以刑罰優先為原則，避免行為人承受過度且重複之
    處罰。此觀該條立法理由明確揭示：「一行為同時觸犯刑事
    法律及違反行政法上義務規定時，由於刑罰與行政罰同屬對
    不法行為之制裁，而刑罰之懲罰作用較強，故依刑事法律處
    罰，即足資警惕時，實無一事二罰再處行政罰之必要。且刑
    事法律處罰，由法院依法定程序為之，較符合正當法律程序
    ，應予優先適用。但罰鍰以外之沒入或其他種類行政罰，因
    兼具維護公共秩序之作用，為達行政目的，行政機關仍得併
    予裁處，故為第一項但書規定。」，其理益明。是以前揭行
    政罰法中刑事法律處罰優先且不再處以行政秩序罰之目的，
    既係因為行為人已接受刑罰而足資警惕，且已發生懲罰之作
    用，即無使行為人陷於雙重處罰之不利益，則關於刑事法律
    處罰之範圍自應採取實質認定，凡刑事實體法或程序法中所
    規定客觀上剝奪行為人生命、自由、財產權利，主觀上亦因
    制裁之嚴厲性、痛苦性，其強度足以造成心理強制而間接達
    成矯正教化目的之處遇手段，皆應納入其中，而不以形式上
    符合刑法第32條至第34條所定主刑及從刑種類者為限，始與
    前揭法律規範之意旨相符。法務部95年5月25日法律字第09
    50700393號函雖謂：行政罰法第26條第2項所稱「不起訴處
    分」包括「緩起訴處分」在內等語。惟刑事訴訟法第253條
    之1所指之緩起訴處分，其內容、要件與依刑事訴訟法第252
    條所為之不起訴處分迥異，緩起訴處分為介於起訴、與微罪
    職權不起訴間之緩衝設計，倘檢察官為緩起訴處分時依刑事
    訴訟法第253條之2第1項規定課予被告為一定之指示或負擔
    ，該指示或負擔雖非刑罰，但實質上已造成行為人財產、自
    由、尊嚴等權利的不利影響，性質上可謂實質之制裁，且緩
    起訴制度雖以特別預防為優先考量，但在具體個案決定上，
    其實亦達到一般預防的作用及報應理念，基於一行為不二罰
    原則，被告既已就其行為受到實質之制裁，自不應因同一行
    為再受到國家的處罰，是雖「緩起訴」處分之最終使被告免
    於刑事訴追之效果與「不起訴」處分之效果相同，然觀諸刑
    事訴訟法第253條之1第1項係91年2月8日增訂，行政罰法係
    94年2月5日公布，而制定在後的行政罰法第26條第2項，僅
    臚列「不起訴處分或無罪、免訴、不受理、不付審理之裁判
    確定者」，而未將「緩起訴處分」納入，應係立法者有意排
    除，而非法律漏洞。故檢察官為緩起訴處分時如已對被告課
    予指示及負擔，應視為已依刑事法律受到處罰，不得再處以
    行政罰鍰為宜。
四、經查：本件受處分人對其於上開時、地，酒後駕車不慎自撞
    道路上之安全島，經送醫抽血檢測酒精濃度達239.8mg/dl，
    換算呼氣值所含酒精濃度達1.20mg/l，超過標準值0.25mg/l
    之違規行為，並不爭執，復有臺中縣警察局清水分局梧棲分
    駐所員警舉發違反道路交通管理事件通知單一紙影本附卷可
    稽，此部分之事實，堪以認定。惟受處分人同一酒後駕車之
    行為，因同時犯刑法第185條之3之公共危險罪，業經臺灣臺
    中地方法院檢察署於97年7月8日以97年度偵字第15274號處
    分緩起訴確定在案，緩起訴期間為1年，受處分人應於收受
    緩起訴處分命令通知書之日起2月內，向中華傳愛社區服務
    協會支付5萬元。受處分人已於97年11月10日匯款繳足上開
    款項，且緩起訴期滿未據撤銷等情，有緩起訴處分命令通知
    書、匯款收據及臺灣高等法院被告前案紀錄表各一份附卷可
    稽。則受處分人上開違反刑事法律禁止規範之犯罪事實既已
    明確，僅因檢察官採取緩起訴處分之替代性刑事處遇手段，
    未將該案逕行起訴或聲請簡易判決處刑，致其後適用之刑事
    訴訟程序有所區別，然就受處分人負有包括支付一定金額予
    檢察官指定機構在內之義務觀察，其如未在上開指定期間內
    確實履行義務，依刑事訴訟法第253條之3第1項第3款之規定
    ，受處分人將遭受撤銷緩起訴處分之不利益；反之，倘其確
    實遵守並履行各項緩起訴條件，除非合於刑事訴訟法第260
    條所定情形之一，否則受處分人即無再就同一案件遭受刑事
    訴追之虞。從而，受處分人已因上開緩起訴處分而剝奪其財
    產權，主觀上前揭金錢給付義務亦具有強制性、懲罰性，雖
    不若易科罰金係以支付金錢作為自由刑之替代，惟經由緩起
    訴處分條件之履行使其免於遭檢察官發動起訴程序，仍具有
    替代刑罰之效果，廣義而言，應屬前揭所稱之「實質刑事法
    律處罰」，而有行政罰法第26條第1項「一事不二罰」規定
    之適用（臺灣高等法院臺中分院95年度交抗字第477號裁定
    ，96年度交抗字第287、544號裁定意旨參照）。
五、綜上，原處分關於罰鍰4萬5千元部分，依行政罰法第26條第
    1項前段規定，即應依刑事法律處罰之，已無再依上開道路
    交通管理處罰條例第35條第1項第1款裁處行政罰鍰之餘地，
    受處分人據以聲明異議非無理由，原處分就此部分應予撤銷
    ，另由本院為受處分人不罰之諭知。至於原處分關於吊扣駕
    駛執照，施以道安講習部分，則係預防將來再犯危險之管制
    罰，而有別於前揭針對已發生違規事實科處罰鍰之行政秩序
    罰，屬行政罰法第26條第1項但書所稱之「其他種類行政罰
    」，原處分機關仍得依道路交通管理處罰條例第35條第1項
    第1款併予裁處，自屬有據，受處分人就此部分亦未異議，
    附此敘明。
六、據上論斷，應依道路交通管理處罰條例第87條第2項，道路
    交通案件處理辦法第20條，裁定如主文。
中    華    民    國    98    年    8     月    20    日
                  交通法庭    法  官  洪堯讚
以上正本證明與原本無異。
如不服本裁定應於送達後5日內向本院提出抗告狀。
                              書記官  沈慧玲
中    華    民    國    98    年    8     月    20    日


司法院資訊處製作；財團法人民間司法改革基金會備份。
